Inventaris van het archief van de Inspecteur(-Generaal) van de Geneeskundige Dienst der Land- en Zeemacht en daarbij gedeponeerde archieven, 1814-1940 (1950)
Nationaal Archief, Den Haag
. In 1918 waren er militaire hospitalen 1e klasse gevestigd te Amsterdam, 's-Gravenhage en Utrecht, van de 2e klasse te Amersfoort, Arnhem, Assen, Breda, Bergen op Zoom en Venlo. Militaire hospitalen 3e klasse waren gevestigd in Harderwijk, Kampen en Naarden
De archieven van de militaire hospitalen te: Groningen 1914-1940, Haarlem 1893-1940, Harderwijk 1842-1940, 's-Hertogenbosch 1905-1940, Leiden 1911-1940, Kampen 1901-1925, Maastricht 1937-1940, Middelburg 1914-1938, Naarden 1915-1918, Numansdorp 1915-1918, Rotterdam 1916-1940, Steenwijk 1936-1940, Weert 1938-1940 en Willemstad 1914-1918 bevinden zich bij de Rijksarchieven in de provincies.
. In de jaren twintig werden geleidelijk militaire ziekeninrichtingen opgeheven uit bezuinigingingsoverwegingen
Zie inv.nr. 104.
. Er dienden evenwel voldoende militaire ziekenhuisinrichtingen te resteren om te voorzien in de opleiding van hospitaalsoldaten en ziekendragers. Ook de spreiding van deze inrichtingen over het gehele land diende in het oog gehouden te worden. In garnizoensplaatsen kon slechts tot opheffing van militaire ziekeninrichtingen worden overgegaan wanneer men ervan verzekerd kon zijn dat burgerziekenhuizen voldoende verpleegruimte voorhanden hadden. Op 22 maart 1924 werd voorts het militair hospitaal Amsterdam opgeheven
MvD/CAD, Archief van het departement van Oorlog/Defensie 1914-1945, verbaal van 26 april 1924 nr. 32, afd. VIII. Wegens herbewerking van dit archief konden bij het schrijven van deze tekst geen inv.nrs. worden vermeld.
, en op 1 oktober 1931 dat te Assen
LO 1931, nr. 233 (Ministeriële kennisgeving van 22 september 1931, VIe afd., nr. 113).
. In 1939 waren er nog militaire hospitalen gevestigd te Arnhem, Breda, Amersfoort, 's-Gravenhage en Utrecht.
In 1927 stuurde de IGDL een brandbrief naar de minister van Oorlog
Inv.nr. 108
. Hij schetste hierin de toenemende moeilijkheden in de uitoefening van de militair geneeskundige dienst als gevolg van "een niet te miskennen geest van depressie en ontevredenheid in het korps." Inkrimpingen, hogere eisen, lagere salariëring en een ongunstige pensioenregeling leidde tot een leegloop van de MGD.
In 1928 werd er een proef genomen met de samenvoeging tot gecombineerde compagnie van de 1e en 2e compagnie hospitaalsoldaten. Blijkens rapport van de commandant van de 1e compagnie hospitaalsoldaten was dit geen gelukkige proef te noemen. De commandant over de beide onderdelen had een zware taak, de administratie door een persoon bleek ondoenlijk en het grote voordeel, dat "elke compagnie, als stamonderdeel, in de mobilisatie voorziet van de verbandplaats van zijn betrokken divisiegroep" ging verloren. Evenwel waren aan de samenvoeging ook voordelen verbonden. De proef werd voortgezet in 1929 waarbij de minister de IDGL opdroeg met name na te gaan of er een oplossing te vinden was voor de bezwaren van administratieve aard tegen samenvoeging van de vier compagnieën hospitaalsoldaten tot twee oefeneenheden
MvD/CAD archief AHKGS/Secretariaat inv.nr. 1251.
.
Op 1 augustus 1929 werd de 4e compagnie hospitaalsoldaten (HS) om reden van bezuinigingen overgeplaatst van 's-Gravenhage naar Breda. Een jaar later, op 1 juli 1930, ging de School voor Reserve-Officieren der Geneeskundige Dienst van start
Voor meer informatie zie ARA-II, archieven militair geneeskundige onderdelen 1894-1940 (nummer toegang 2.13.62.09).
. Bij de herziening van de vredesorganisatie van 1930
Vastgesteld bij MB van 10 september 1930 nr. 31.
werd als bijzondere bepaling betreffende de samenstelling van een compagnie hospitaal-soldaten opgenomen dat de commandanten van de 1e en 3e compagnie tevens optraden als commandant van respectievelijk de 2e en 4e compagnie.
Op 1 januari 1936 werd een mobilisatiebureau ingesteld bij de compagnieën hospitaalsoldaten, om te komen tot een betere voorbereiding van een eventuele mobilisatie. Onderzoek naar deze voorbereiding bij de vorming van verbandplaatsafdelingen ten tijde van mobilisatie had uitgewezen dat personeel dat voor deze werkzaamheden verantwoordelijk was, overbelast was. Verder werd met ingang van 1 januari 1936 niet meer gesproken over hospitaalsoldaten maar over geneeskundige troepen.
2.2.2 Verzelfstandiging van de Militair Veterinaire Dienst, 1919
De Militair Veterinaire Dienst (MVD) kwam tot stand op grond van het KB van 17 januari 1919 nr. 43. De instructie van de chef van dit dienstvak werd gegeven bij MB van 24 december 1919 nr. 9, terwijl de instructies van de Inspecteur van de Geneeskundige Dienst werden aangepast aan deze nieuwe situatie
LO 1919, deel B, nr. 533.
. De Chef MVD stond rechtstreeks onder de bevelen van de minister van Oorlog.
Een reorganisatie vond plaats in 1920. Met ingang van 1 september 1920 werden in de garnizoenen 's-Gravenhage, Amersfoort en Breda bij wijze van proef veterinaire hospitalen opgericht
MB van 12 augustus 1920, nr. 191, in: LO 1920, nr. 401.
. Zo bestond de Militaire Veterinaire Dienst sindsdien uit paardenartsen, de hoefsmidschool met als standplaats Amersfoort, en drie veterinaire hospitalen.
Reeds in 1924 werd de vraag opgeworpen of de functie van chef van het dienstvak kon worden opgeheven om tot vereenvoudiging van de organisatie van het leger te komen -- de dieper liggende reden was de noodzaak tot bezuinigingen. De Legercommissie kwam in haar verslag betreffende de veterinaire dienst bij het Nederlandse leger
MvD/CAD archief AHKGS/Legercommissie inv.nr. 129.
tot de conclusie dat de leiding van de paardenartsen in één hand behoorde te blijven. De voorgestelde instelling van divisie-paardenartsen werd door de commissie ongewenst geacht aangezien dit feitelijk neerkwam op vier adviseurs voor de minister van Oorlog. Wel concludeerde de commissie dat het aantal paardenartsen kon worden ingekrompen. 24 paardenartsen op 4500 paarden werd te veel bevonden. De commissie meende dat een aantal van 11 voldoende moest zijn.
2.2.3 Verzelfstandiging van de Militaire Pharmaceutische Dienst, 1921
Bij ministeriële beschikking van 4 juli 1921
LO 1921, nr. 324.
werd de Militaire Pharmaceutische Dienst, in afwachting van een definitieve wijziging van de samenstelling van het dienstvak van de geneeskundige dienst van de landmacht, voorlopig gesteld onder een eigen chef, luitenant-kolonel (lkol) J. van Riel. Deze kwam rechtstreeks te staan onder het bevel van de minister van Oorlog. In de beschikking van 15 augustus 1921
LO 1921, nr. 396.
vindt men de voorlopige instructie van de waarnemend chef van de MPD.
De MPD werd hiermee een zelfstandig onderdeel binnen het dienstvak van de geneeskundige dienst. Naast het Rijksmagazijn van Geneesmiddelen bestond dit dienstvak uit de militaire apotheken en het personeel der militaire apothekers en apothekersbedienden. Deze afsplitsing was waarschijnlijk een gevolg van het rapport van de al genoemde "Commissie tot onderzoek naar de organisatie en de werking van den militairen pharmaceutischen dienst"
Ingesteld bij MB van 30 augustus 1918, in: LO 1918, nr. 280.
. Deze commissie werd ingesteld naar aanleiding van één van de conclusies welke in het rapport van de "Commissie tot onderzoek naar den werking van den Geneeskundigen Dienst der Landmacht" werd getrokken, nl. dat het "terrein van onderzoek" van de pharmaceutische dienst "ruim" was.
De "Commissie tot onderzoek naar de organisatie en de werking van den militairen pharmaceutischen dienst" kon blijkens haar eindrapport
MvD/CAD archief AHKGS/Legercommissie inv.nr. 106.
niet tot een eensluidende eindconclusie komen
Vergelijk: J.H. Stadelmann von Escholzmatt, "De geschiedenis van de Militair Pharmaceutische Dienst" in: Nederlands Militair Geneeskundig Tijdschrift 10 (1964) blz. 289: "De (..) 'Commissie tot onderzoek tot onderzoek naar de werking van de Militair Pharmaceutische Dienst gedurende de mobilisatiejaren 1914-1918' (..) is tot de slotsom gekomen, dat de instelling van een zelfstandig dienstvak noodzakelijk was".
. De ene helft van de commissie achtte het noodzakelijk het hoofd van de MPD onder bevel van de Inspecteur van de Geneeskundige Dienst te plaatsen, terwijl de andere helft er de voorkeur aan gaf deze dienst om te zetten tot een zelfstandig onderdeel. Klaarblijkelijk heeft het laatste deel van de commissie meer gewicht in de schaal gelegd. De commissie werd op 30 augustus 1921 ontbonden
MB van 21 juli 1921, nr. 158, in: LO 1921, nr. 357.
.
Reeds na pensionering van Van Riel, op 1 september 1921, werd wegens bezuinigingsredenen tot zijn waarnemend opvolger benoemd lkol W.F. van Privé, met behoud van zijn functie als directeur van het Rijks Magazijn van Geneesmiddelen. Deze samenvoeging en de hiermee samenhangende verplaatsing van standplaats van 's-Gravenhage naar Amsterdam had verstrekkende gevolgen. De chef MPD verloor het directe contact met de Haagse bestuurders, de zwaarte van de functie liet geen tijd toe om te lobbyen. Vele bezuininigingen troffen dan ook de MPD
J.H. Ligterink en F.H.L. van Os, "Uit de geschiedenis van de Militair Pharmaceutische Dienst", in: Nederlands Militair Geneeskundig Tijdschrift, (april 1982), 42.
. Het aantal officieren liep terug van 35 naar zeven. In de tijd tussen januari 1938 en januari 1939 liep het aantal officieren echter weer op tot tien. In 1938 werd ook een moderne, mechanische administratie ingevoerd.
2.2.4 Rijks Magazijn van Geneesmiddelen, 1914-1938
Voor een artikel betreffende het RMvG in mobilisatietijd, zie W.J. Arriëns, "Rijks magazijn van Geneesmiddelen" in: J. Kooiman, De Nederlandsche strijdmacht en hare mobilisatie in 1914, Arnhem 1915. Voor een uitgebreid overzicht van de organisatie en werking van de Militair Pharmaceutische Dienst, inclusief organigrammen, zie: MvD/CAD, Verzameling dagboeken, gevechtsrapporten en verslagen mei 1940, Aanvullingen, inv.nr. 61.
Het Rijksmagazijn van Geneesmiddelen was sinds 1889 gevestigd te Amsterdam. De directeur van het Rijksmagazijn stond vanaf 4 juni 1921 -- zij het slechts zeer tijdelijk -- hiërarchiek onder de chef van de MPD. Reeds vanaf 1 september van dat jaar werd de functie van chef RMG en chef MPD in één functie verenigd. Met ingang van 1 september 1929
MB van 4 juli 1929 nr. 28 in: LO 1929, nr. 164.
trad een nieuwe vredesinstructie in werking en werd Legerorder 1921 nr. 396, waarbij de tijdelijke vereniging van functies was ontstaan, ingetrokken.
Tot de taken van het RMG in vredestijd behoorden de aanschaf, oplegging en afgifte van geneeskundig, pharmaceutisch en veterinair materiaal ten behoeve van diverse departementen. In vredestijd waren er militaire apotheken gevestigd te Amersfoort, Ede, Arnhem, Utrecht, Den Haag en Breda. Bij vòòrmobilisatie werden deze ook opgericht te Amsterdam, Harderwijk, Den Bosch en Bergen op Zoom.
2.2.5 Bataljon/Depot Geneeskundige Troepen, 1938 - 1939
Op 1 juni 1938 werden de compagnieën geneeskundige troepen opgeheven en tegelijkertijd het bataljon geneeskundige troepen opgericht
Zie ook ARA-II, archieven militair geneeskundige onderdelen 1894-1940 (nummer toegang 2.13.62.09).
. Na ruim één jaar en slechts enkele dagen voor de mobilisatie, namelijk op 24 augustus 1939, werd het bataljon omgevormd tot het depot geneeskundige troepen. Tevens werd het depot verplaatst van Gorinchem naar Amsterdam
Zie ook ARA-II, archieven militair geneeskundige onderdelen 1894-1940 (nummer toegang 2.13.62.09).
.
2.3 Algemene mobilisatie 28 augustus 1939 - 15 juli 1940
Voor uitgebreide verslagen van de ervaringen tijdens de voorbereiding, mobilisatie en oorlogstijd van de IGDL, militaire hospitalen, het Bataljon Geneeskundige troepen, de School voor Reserve Officieren Geneeskundige Dienst, oorlogshandelingen en oorlogsgewonden zie: MvD/CAD archief departement van Oorlog/Defensie 1914-1945, Afwikkelingsbureau geheim nr. H 21. Voor de Militair Pharmaceutische Dienst zie MvD/CAD Verzameling dagboeken, gevechtsrapporten en verslagen mei 1940, inv. nr. 61 en het hierna volgende archief van de MPD 1938-1940. Vgl. ook C.M. Schulten, "De militaire Geneeskundige Dienst tijdens de meidagen 1940" in: M. Brink en C. Cramer, Ergens in Nederland, herdenking mobilisatie 1939-1989.
2.3.1 Geneeskundige Dienst
Nadat op 24 augustus 1939 het oproepingstelegram voormobilisatie was verzonden, werd op 28 augustus het Nederlandse leger gemobiliseerd.
Op het bureau van de IGDL waren 55 personeelsleden tewerkgesteld. Op de dag van de mobilisatie werden prof. dr. P.R. Michaël als consulterend chirurg en prof. dr. E.A.D.E. Carp als consulterend psychiater-neuroloog aan het bureau toegevoegd. Tevens werden dr. H.K.R.J. Offerhaus en W.J. Lucardie, leden van het hoofdbestuur van het Nederlandse Rode Kruis als hoofdcommissarissen aan de IGDL toegevoegd.
Door een enorme taakverzwaring van de militaire hospitalen moesten de militaire hospitalen meteen burgerspecialisten en hulppersoneel aantrekken. Alle opgekomen dienstplichtigen moesten namelijk worden gekeurd en twijfelgevallen werden doorgestuurd naar de militaire hospitalen. Dit leidde op de eerste mobilisatiedagen tot een stroom van 1000 militairen die moesten worden opgevangen in het militair hospitaal te Utrecht.
De geneeskundige dienst tijdens de mobilisatie werd geregeld naar het voorschrift betreffende de geneeskundige dienst bij de Koninklijke Landmacht op voet van oorlog
Oorlogsvoorschrift Geneeskundige Dienst Deel I, Breda 1938.
. Zo werd per Legerkorps een verbandplaatsafdeling opgericht.
2.3.2 Militair Pharmaceutische Dienst
2.3.2.1 De Militair Pharmaceutische Dienst bij en in de mobilisatie
De taak van de MPD in tijd van oorlog was niet in een voorschrift geregeld
Wel is er een "Voorstel tot regeling, leiding, samenstelling en werking van de MPD ten tijde van oorlog, oorlogsgevaar en andere buitengewone omstandigheden" op papier gesteld. Dit voorstel bevindt zich in MvD/CAD archief AHKGS/Directie Etappen- en Verkeersdienst (DEV), inv.nr. 229.
.
Bij het afkondigen van de mobilisatie was de MPD volstrekt ondoelmatig georganiseerd en deze functioneerde dan ook gebrekkig. Een gebrek aan behoorlijk opgeleid dienstplichtig personeel, en ver doorgevoerde bezuinigingen waren hier mede debet aan. Bij het afkondigen van de mobilisatie was er bovendien geen 'schakel' in 's-Gravenhage aanwezig tussen de OLZ en de chef MPD.
Een nieuwe oorlogsorganisatie werd september 1939 doorgevoerd
De sectie Geneeskundige Dienst van het Hoofdkwartier Veldleger werd uitgebreid met een legerapotheker met de rang van majoor, 1 luitenant apotheker, 1 onderofficier van de pharmaceutische dienst en een chauffeur. MvD/CAD archief AHKGS/DEV, inv.nr. 229.
. Bij mobilisatie werden achtereenvolgens militaire apotheken ter voorziening van depot- en vestingtroepen opgericht in: Bergen, Alkmaar, Hoorn, Haarlem, Leiden, Delft, Gouda, Rotterdam, Dordrecht, Middelburg. De chefs militaire apotheken stonden aanvankelijk onder rechtstreeks bevel van de chef MPD. Aangezien dit leidde tot een stroom vragen van ondergeschikt belang werd de centrale bevelvoering gewijzigd. Met ingang van 10 januari 1940 werden de militaire apotheken groepsgewijs georganiseerd met aan het hoofd een hoofdapotheek
Voor een schema van de indeling van militaire apotheken onder hoofdapotheken, zie bijlage A bij deze inleiding. Zie voor de voorlopige instructie van de chef van een hoofdapotheek uit 1940: MvD/CAD archief AHKGS/DEV, inv.nr. 229.
.
Tijdens de algemene mobilisatie werd een gedeelte van de magazijnvoorraden van het RMG overgebracht naar nieuw opgerichte magazijnen in Alkmaar en Delft. Achterliggende gedachte hierbij was de decentralisatie van de distributie van geneesmiddelen. Gebrek aan ingewerkt personeel hield de invoering hiervan op.
2.3.2.2 Veld-apotheken
Zie ook MvD/CAD archief AHKGS/Secretariaat, inv. nr. 1268, en AHKGS/DEV, inv.nr. 229.
In een circulaire, aanwezig in het archief van de MPD
Inv.nr. 124
, gedateerd 29 februari 1940 van de chef van de militair pharmaceutische dienst staat dat "ieder der veldapotheken administratief zal optreden als zelfstandige eenheid".
Tot de taken van de veldapotheken behoorden:
genees- en verbandmiddelenvoorziening van MGD en Militair Veterinaire Dienst
voorziening van gasontsmettingsmiddelen
controle op de deugdelijkheid van aanwezig geneeskundig en veterinair materieel en gasontsmettingsmiddelen
spoedeisend analytisch onderzoek voor intendance, geneeskundige dienst en genie.
De veldapotheken waren opgedeeld in 9 secties. De secties 1 tot en met 6 stonden onder bevel van de Opperbevelhebber der Land- en Zeestrijdkrachten. Sectie 7 en 8 stonden onder rechtstreeks bevel van de chef MPD
Zie bijlage B voor de indeling van de veldapotheken.
.
2.3.2.3 Researchlaboratorium MPD
Het researchlaboratorium ressorteerde onder de chef MPD. Er waren vestigingen te Delft, Leiden en Amsterdam. Tot de taken van het bovengenoemd researchlaboratorium behoorden:
onderzoeken van mogelijkheden tot bereiding van niet in voldoende mate te verkrijgen geneesmiddelen
verbeteren van de onderzoekmethoden militaire apotheker
onderzoeken en toetsen van geneesmiddelen tegen blaartrekkende gassen.
2.3.3 Militair Veterinaire Dienst
In Boskoop werd direct na de mobilisatie een veterinair hospitaal opgericht. Dit bestond uit een staf, een afdeling voor inwendige ziekten, een afdeling voor heelkundige ziekten en kreupelheden, de afdeling voor besmettelijke ziekten en ter voorbereiding voor het vertrek
MvD/CAD archief AHKGS/Secretariaat, inv.nr. 1270.
.
Ten tijde van de mobilisatie was er bij de militair veterinaire dienst een tekort aan paardenartsen. In september 1939 meldt de chef een tekort van 15 paardenartsen bij zijn dienstvak. Ook in de burgermaatschappij was in meerdere streken een groot gebrek aan paardenartsen. Besmettelijke veeziekten als mond- en klauwzeer verhoogde de werkdruk van de burger-paardenartsen. Aangezien een gezonde veestapel niet alleen van groot economisch belang was, maar met het oog op de vleesvoorziening ook ten tijde van oorlog belangrijk was, werd door het ministerie van economische zaken op een regeling aangedrongen. Door middel van het verstrekken van zogenaamd zaken- of werkverlof van reserve-paardenartsen werd deze zaak opgelost
MvD/CAD archief AHKGS/Kabinet, inv.nr. 168.
.
2.4 10-14 mei 1940
Voor de wederwaardigheden van de diverse onderdelen wordt verwezen naar de verslagen, rapporten en oorlogsdagboeken welke in verscheidene archieven te vinden zijn
Zie MvD/CAD: Verzameling dagboeken, gevechtsrapporten en verslagen mei 1940; archief departement van Oorlog/Defensie 1914-1945, Afwikkelingsbureau en Commissariaat voor de belangen van de voormalige Nederlandsche weermacht.
.
2.5 Na 15 mei 1940
Met ingang van 16 september 1941 kwam de Militair Geneeskundige Dienst te ressorteren onder de afdeling Volksgezondheid van het departement van Sociale Zaken
Beschikking van de waarnemend Secretaris-Generaal van het departement van Sociale Zaken van 17 september 1941, nr 1677, Nederlandsche Staatscourant van 17 september 1941, nr. 181. Zie ook: MvD/CAD archief departement van Oorlog/Defensie 1940-1945, Commissariaat voor de belangen van de voormalige Nederlandsche Weermacht, verbaal van 4 mei 1945 nr. 11.
. Men ging verder onder de naam Geneeskundige Dienst en ook bij de onderscheidene hospitalen etc. diende men het woord 'militair' uit de benamingen te schrappen
MvD/CAD archief departement van Oorlog/Defensie 1914-1945, Afwikkelingsbureau en Commissariaat van de belangen van de voormalige Nederlandsche Weermacht.
. Tijdens de Tweede Wereldoorlog bleef het Rijksmagazijn van Geneesmiddelen niet-militaire taken uitvoeren onder de vleugels van het ministerie van Sociale Zaken. Zo verstrekte het onder andere medicijnen aan het kamp Westerbork
N.J. Stekelenburg, "Het Rijksmagazijn van Geneesmiddelen" in: Nederlands Militair Geneeskundig Tijdschrift 10 (1964) p. 335.
.
2.6 Luchtvaartafdeling (LVA)
Tot de Tweede Wereldoorlog was militaire luchtvaart een zaak van de Landmacht. In het verlengde daarvan werd de geneeskundige verzorging van de luchtvaartafdeling ook verzorgd door de MGD van de Landmacht
Zie ook inv.nr. 102.
.
Geschiedenis van het archiefbeheer
Blok 1828-1913(1918)
Het materiaal werd opgesteld in het Hulpdepot Schaarsbergen van de Rijksarchiefdienst, waar het deels werd geïntegreerd in een groot conglomeraat van Landmacht-archieven, en deels als afzonderlijk bestand werd gehandhaafd. Beide werden te Schaarsbergen van een summiere toegang voorzien. In ongewijzigde toestand werd het materiaal in 1980 overgeplaatst naar het Algemeen Rijksarchief in Den Haag.
Blok 1914-1940
Dit hoofdstuk werd geredigeerd door het ministerie van Defensie, Centraal Archieven Depot, in 1993.
De archieven van de secties veldapotheken zijn grotendeels verloren gegaan
MvD/CAD Verzameling dagboeken, gevechtsrapporten en verslagen mei 1940, Aanvullingen, nr. 61: Verslag van de organisatie en werking van de MPD, p. 46.
.
Het archief van het de Militair Pharmaceutische Dienst, 1938-1940 werd gevormd volgens het dossiersstelsel. De ordening en rangschikking die werd aangetroffen werd gehandhaafd.
Supplement SMG/LaS 1814-1950
Al in 1991 was een restant-archief I(G)GDL(Z) c.a. gesignaleerd bij de Sectie Militaire Geschiedenis van de Landmachtstaf (SMG/LaS), waar het in bruikleen was gedeponeerd door de "Bibliotheek van de Sectie Geneeskundige Aangelegenheden".
De voorgaande overbrengingshistorie maakt het weinig verbazingwekkend, dat in het archiefmateriaal weinig van een oude structuur meer viel terug te vinden. De eigentijdse opschriften op de indices suggereren dat het archief gevormd zou zijn volgens een verbaalstelsel, maar die suggestie kan vals zijn. In een aantal van de agenda's zijn vermeldingen aanwezig van bescheiden die zijn vernietigd, dan wel na 1913 (c.q. na 1945) overgedragen hetzij aan de Chef van de Veterinaire Dienst hetzij aan de Hygiënist van de Landmacht.
Het archiefmateriaal over 1828-1913(1918) is door resp. de direkteur van de Krijgsgeschiedkundige Afdeling van de Generale Staf en het hoofd van het Archief van de Koninklijke Landmacht overgedragen aan de Algemene Rijksarchivaris bij processen-verbaal van 5 maart en 19 november 1956
Algemeen Rijksarchief, Tweede Afdeling, archief van de Rijksarchiefdienst, Centrale Direktie, inv.nr. 92 nr. B 104.
. Genoemde direkteur deponeerde 59 "indices", het hoofd van het Archief KL 55 m'. Enigerlei toegang werd niet meegeleverd.
In 1992 werd het supplement-archief SMG/LaS 1814-1950 formeel door SMG/LaS overgenomen, waarna het voor blijvende bewaring in aanmerking komende materiaal in 1993 werd overgedragen aan het Algemeen Rijksarchief, met een omvang van 1,9 m'. In deze inventaris beloopt dit gedeelte de nummers 162-241.
De verwerving van het archief
Het archief is krachtens bepalingen van de Archiefwet overgebracht.
Inhoud en structuur van het archief
05.01; 2.13
Inhoud
Blok 1828-1913(1918)
Het na de vernieting overblijvende archiefmateriaal bestond goeddeels uit registers en banden. Voorzover (afgezien van de vernietigde afkeuringsstukken 1900-1913) korrespondentie was overgedragen, behelst dit uitsluitend circulaires en stukken betreffende het toezicht op de geneeskundige dienst in de (civiele) penitentiaire inrichtingen.
Bij de plaatsingslijst van SMG/LaS werd een specificatie van huidig inv.nr. 230 meegeleverd, die na enige herziening thans bij het desbetreffende inv.nr. is opgenomen. In de bijlagen is een concordantie opgenomen van de nummers van de oorspronkelijke SMG/LaS-plaatsingslijst naar de huidige inventarisnummers.
In de stamboeken die door SMG/LaS werden overgedragen (inv.nrs. 234-239), bevonden zich recent vervaardigde alfabetische naamindices.
Selectie en vernietiging